臺灣高等法院臺中分院民事判決　九十三年度再字第九號
　　　再審原　告　名有建設開發有限公司
　　　法定代理人　甲○○
　　　再審被　告　乙○○
右當事人間請求履行契約事件，再審原告對於中華民國九十三年二月三日本院九十二
年度上字第七八號本院判決提起再審，本院於民國九十三年六月二日言詞辯論終結，
玆判決如左：
      主      文
再審之訴駁回。
再審之訴訟費用由再審原告負擔。
      事實及理由
一、再審原告主張：本院九十二年度上字第七八號確定判決（以下稱原確定判決），
    認再審被告得扣除新台幣（以下同）八十九萬二千零七十元之工程瑕疵款，其中
　　：櫸木扶手改為白鐵扶手部分，再審原告於前訴訟程序已提出再審被告親自簽認
　　之確認書為證；落地窗五樘、按摩浴缸一個、新開窗一個部分，再審原告從未承
　　諾施作，有台灣省建築師公會鑑定報告為證；廚具六座部分，再審被告曾於前訴
　　訟程序當庭表明不再主張，有當時庭訊錄音帶為證，原確定判決對上開有利於再
　　審原告之重要證據漏未斟酌。又原確定判決適用法規顯有錯誤之事項有(一)地下停
　　車場之瑕疵中，積水之停車位非再審被告所有，且再審被告僅為地下室停車場所
　　有設備共有人之一，實無權請求以其他共有人之債權與自己個人之債務相抵銷；
　　原確定判決竟准予抵銷。(二)原確定判決就地下停車場之瑕疵准予再審被告扣抵部
　　分，超過兩造協議簡化爭點之範圍等情。爰依民事訴訟法第四百九十七條及第四
　　百九十六條第一項第一款之規定，提起再審之訴，求為將原確定判決不利於再審
　　原告之部分廢棄，並命再審被告再給付再審原告新台幣八十九萬二千零七十元，
　　及自民國（以下同）九十年十月九日起算法定遲延利息之判決。
二、再審被告則以：再審被告未就櫸木扶手改為白鐵扶手部分主張扣款；落地窗五樘
    、按摩浴缸一個、新開窗一個等部分係再審原告之法定代理人於八十五年五月五
　　日所承諾施作，有其親筆書寫之字條可稽；廚具六座部分，再審原告從未於前訴
　　訟程序當庭表明不再主張；地下室停車場機械停車位無法正常使用之瑕疵，未超
　　出原審準備程序時協議簡化爭點之範圍；地下室積水部分，係因第二次鑑定前幾
　　日下雨造成，故第一次鑑定報告中並未記載此一瑕疵，符合民事訴訟法第二百七
　　十條之一第三項但書之「因不可歸責於當事人之事由或依其他情形協議顯失公平
　　」之規定，不應受前開簡化爭點之拘束。又再審被告係地下室停車場所有設備共
　　有人之一，依民法第二百八十六條之規定，自得基於連帶債權，主張以停車場瑕
　　疵修復費用與所擔負之保證金債務相抵銷；第二次鑑定時再審原告法定代理人亦
　　在場，並同意將地下室停車場機械停車位及地下室積水等缺失修復之估價單送往
　　鑑價，顯見同意將之列為鑑價費用，作為瑕疵減少價金、損害賠償之範圍，原確
　　定判決並無適用法規顯有錯誤及漏未斟酌證據之情形等語，資為抗辯。
三、按民事訴訟法第四百九十六條第一項第一款所謂適用法規顯有錯誤，係指確定判
    決所適用之法規，顯然不合於法律規定，或與司法院現尚有效及大法官會議之解
    釋，或最高法院現尚有效之判例顯然違反者而言。又所謂適用法規顯有錯誤者，
    不包括漏未斟酌證據及認定事實錯誤之情形在內（最高法院六十三年度台上字第
    八八０號判例）。經查：
  (一)本件前訴訟程序經兩造於九十二年三月五日準備程序時當庭協議簡化爭點為：以
    台灣省建築師公會九十一年八月九日台建師鑑九００七七字第三七八０之五號鑑
    定報告書「捌、結論(二)所列ＡＢＣＤＥ及其參閱附件所載」、「玖、附件(十二)所載
    相關照片共計三十八張部分」為範圍，並函請台灣省建築師公會再就上開與建築
　　設計圖不符處，究因而減少其價值而造成再審被告之損失若干進行鑑定結果，其
　　修復費用、未完成部分價值，合計為八十九萬二千零七十元。進而認定再審原告
　　施工品質不符契約所定、部分工程未施作等違約情事，其工作物瑕疵造成再審被
　　告之損害為八十九萬二千零七十元（見原確定判決理由三(三)），應屬事實認定之
　　範圍，此項認定事實當否，要與適用法規是否顯有錯誤無涉。原確定判決並以此
　　數額予以抵銷，於法並無不合，自無適用法規顯有錯誤之情事。再審原告以地下
　　停車場之瑕疵中，積水車位非再審被告所有，且再審被告僅為地下室停車場所有
　　設備共有人之一，實無權請求以其他共有人之債權與自己個人之債務相抵銷，原
　　確定判決准予抵銷，有適用法規顯有錯誤云云，不足採取。
  (二)兩造於前訴訟程序協議簡化爭點：「捌、結論(二)所列ＡＢＣＤＥ及其參閱附件所
    載」，「玖、附件(十二)所載相關照片共計三十八張部分」，其中Ｅ區現況為地下停
　　車場，附件(十二)所載相關照片編號號係汽車升降梯現況，編號號機械停車相關
　　位置，而兩造於台灣省建築師公會九十二年六月十四日會勘時，經商得兩造同意
　　將機械停車位及地下室等缺失修復之估價單送往鑑價機構，有會勘紀錄表在卷可
　　證，地下室積水應屬Ｅ區地下停車場之範圍，應屬兩造協議爭點之範圍，而再審
　　原告於前訴訟程序中，就台灣省建築師公會九十二年八月二十二日所為鑑定，亦
　　未主張已超過兩造協議簡化爭點之範圍。因此，鑑定報告關於地下室積水及機械
　　停車位修復工程之記載，並未超過兩造協議簡化爭點之範圍，再審原告主張已超
　　過兩造協議簡化爭點之範圍云云，亦不足取。原確定判決認定工作物瑕疵造成再
　　審被告之損害為八十九萬二千零七十元，並無逾越兩造協議爭點之範圍，自無適
　　用法規顯有錯誤之情形。
四、次按依民事訴訟法第四百六十六條不得上訴於第三審法院之事件，除同法第四百
    九十六條規定外，其經第二審確定之判決，如就足影響於判決之重要證物，漏未
    斟酌者，亦得提起再審之訴；民事訴訟法第四百九十七條固定有明文。惟所謂「
    重要證物漏未斟酌」，係指當事人在前訴訟程序已經提出，第二審確定判決漏未
    於判決理由中斟酌者而言；申言之，該項證物如經斟酌，原判決將不致為如此之
    論斷，若縱經斟酌亦不足影響原判決之內容，或原判決曾於理由中說明其為不必
    要之證據者，均與本條規定之要件不符。經查：
  (一)原確定判決認定工作物瑕疵造成再審被告之損害為八十九萬二千零七十元，並不
    包含櫸木扶手改為白鐵扶手部分，有鑑定報告書在卷可憑，再審原告主張原確定
    判決就該部分列入工作物瑕疵，予以抵銷云云，尚屬無據。
  (二)原確定判決於理由三(三)敘明兩造協議之爭點，經函請台灣省建築師公會再就上開
　　與建築設計圖不符處，究因而減少其價值而造成再審被告之損失若干進行鑑定結
　　果，其修復費用、未完成部分價值，合計為八十九萬二千零七十元。並就再審被
　　告主張認應再加計七萬四千二百十五元，不足採取。而認再審被告主張再審原告
　　有施工品質不符契約所定、部分工程未施作等違約情事，其工作物瑕疵造成再審
　　被告之損害為八十九萬二千零七十元，已就該鑑定報告予以審酌。再依台灣省建
　　築師公會九十二年八月二十二日所為鑑定報告書認定落地窗五樘、按摩浴缸一個
　　、新開窗一個部分之扣款，查該鑑定報告書第五頁核算價額之算式中，有「(7)落
　　地窗五樘（依據雙方口頭約定）、(8)按摩浴缸一個（依據行情，及雙方約定）、
　　(9)新開窗一個（依據行情，及雙方約定）」之記載，顯見原確定判決就落地窗、
　　按摩浴缸、新開窗等是否予以施作，已有斟酌。是再審原告主張其從未承諾施作
　　，有台灣省建築師公會鑑定報告為證，原審就該重要證據漏未斟酌等語，實無理
　　由。
  (三)再審原告主張台灣省建築師公會九十二年八月二十二日所為鑑定報告其中未裝設
    廚具六座部分，再審被告曾於前訴訟程序中當庭表明不再主張，有庭訊錄音帶為
　　證等語，惟為再審被告所否認。查，依原確定判決斟酌台灣省建築師公會九十二
　　年八月二十二日所為鑑定報告，認定工作物瑕疵造成再審被告之損害為八十九萬
　　二千零七十元等情，該鑑定報告記載履勘過程，兩造達成共識，以再審被告訴訟
　　代理人黃仕勳提出之鑑定項目為內容研判，而該再審被告訴訟代理人黃仕勳提出
　　之鑑定項目包括未裝設廚具六座部分，有該鑑定報告在卷可憑，顯係認再審被告
　　仍主張該未裝設廚具六座部分之損失，原確定判決已就該部分予以斟酌，再審原
　　告主張原確定判決就該部分未予斟酌等語，已不足取。再者，關於言詞辯論所定
　　程式之遵守，依民事訴訟法第二百十九條之規定，以筆錄為唯一之證據。又訴訟
　　案件於開庭時雖經錄音，書記官仍須就當事人或其他關係人之陳述，當庭依法製
　　作筆錄。此項筆錄經當庭朗讀或交關係人閱覽而有異議者，書記官應播放錄音帶
　　核對，經核對結果，如認筆錄確有誤記或遺漏者，應即依錄音更正或補充；依法
　　得聲請檢閱或閱覽卷宗之人，如認筆錄有錯誤或遺漏者，得於次一期日前，其案
　　件已辯論終結者，得於辯論終結後七日內，聲請法院定期播放錄音內容核對更正
　　之，為司法院頒布之法庭錄音辦法第五條、第六條所明定。本件前訴訟程序筆錄
　　並無記載再審被告不再主張未裝設廚具六座之損害，亦無聲請播放錄音帶內容核
　　對，再審原告主張再審被告曾表明不再主張該項損害云云，亦不足取。
  (四)原確定判決理由五說明「本件為判決基礎已臻明確，兩造其餘攻擊及防禦方法，
    核與判決結果無影響，無庸一一論列，併此敘明」等語。足見原確定判決已於理
　　由中說明其餘為不必要之證據，亦已就再審原告所爭執之事項，予以斟酌論斷，
　　自無重要證據漏未斟酌之情形。
五、綜上所述，原確定判決並無再審原告所指適用法規顯有錯誤，亦無足以影響於判
    決之重要證物，漏未斟酌之情形。再審原告提起再審之訴，求予廢棄原確定判決
    ，為無理由。本件事證已臻明確，兩造其餘攻擊防禦方法及舉證，核與本件判決
    結果不生影響，無庸逐一論列，併此敘明。
六、據上論結，本件再審之訴為無理由。依民事訴訟法第七十八條，判決如主文。
中　　　華　　　民　　　國　　九十三　　年　　　六　　　月　　 十六　　 日
~B1民事第六庭審判長法　官　饒鴻鵬
~B2　　　　　　　　法　官　吳惠郁
~B3　　　　　　　　法　官　陳繼先
右為正本係照原本作成。
不得上訴。
~B　　　　　　　  書記官　陳如慧
中　　　華　　　民　　　國　　九十三　　年　　　六　　　月　　 十八　　 日
　　　　　　　　　　　　　　　　　　　　　　　　　　　　　　　　　　　　Ｂ
